【裁判字號】    97,訴,197
【裁判日期】    971105
【裁判案由】    清償借款
【裁判全文】
臺灣士林地方法院民事判決               97年度訴字第197號
原      告  丙○○
                        號
原      告  丁○○
上二人共同
訴訟代理人  陳志斌律師
被      告  乙○○
訴訟代理人  陳科升律師
上列當事人間清償借款事件，本院於中華民國97年10月23日言詞
辯論終結，判決如下：
    主  文
被告應給付原告丁○○新臺幣陸拾萬元及自民國九十七年五月四
日起至清償日止按年息百分之五計算之利息。
原告丙○○之訴及假執行之聲請均駁回。
訴訟費用新臺幣貳萬陸仟柒佰肆拾元由被告負擔新臺幣陸仟壹佰
柒拾元，餘由原告丙○○負擔。
本判決第一項於原告丁○○以新台幣貳拾萬元供擔保後，得假執
行。但被告以新臺幣陸拾萬元為原告丁○○預供擔保後，得免為
假執行。
    事  實  及  理  由
壹、程序方面
    按訴狀送達後，原告不得將原訴變更或追加他訴。但請求之
    基礎事實同一、擴張或減縮應受判決事項之聲明或不甚礙被
    告之防禦及訴訟之終結者，不在此限。民事訴訟法第255 條
    第1項 第2 款、第3 款、第7 款分別定有明文。查原告起訴
    時，起訴狀所載訴之聲明為：(一)被告應給付原告丙○○新臺
    幣（下同）200 萬元及自起訴狀繕本送達翌日起至清償日止
    按週年利率百分之五計算之利息；(二)被告應給付原告丁○○
    60萬元及自起訴狀繕本送達翌日起至清償日止按週年利率百
    分之五計算之利息。嗣於97年4 月25日言詞辯論期日具狀並
    當庭變更聲明為：被告應給付原告丙○○、丁○○260 萬元
    及自起訴狀繕本送達翌日起至清償日止按週年利率百分之五
    計算之利息。又於97 年5月28日言詞辯論期日具狀並當庭變
    更聲明為：被告應給付原告丙○○、丁○○260 萬元及自95
    年1 月4 日起至清償日止按週年利率百分之五計算之利息。
    續於97年10月7 日具狀變更聲明為：(一)被告應給付原告丙○○200 萬元及自民國97年3 月1 日起至清償日止按年息百分
    之5 計算之利息。(二)被告應給付原告丁○○60萬元及自97年
    5 月4 日起至清償日止按年息百分之5 計算之利息。經核原
    告先後請求僅擴張、減縮應受判決事項之聲明，所為訴之變
    更尚無不合，應予准許。
乙、實體方面
一、原告（下列行文如未分別指明原告2 人姓名，即指原告2 人
    ）起訴主張：原告二人為夫妻，被告乙○○乃原告丁○○任
    職於中視新娘婚紗攝影禮服公司時之同事，94年9 月間，被
    告乙○○以購車為由，向原告丁○○借貸90萬元，言明三個
    月後歸還，94年11月初，被告乙○○及其夫陳敬文復告知原
    告等稱：乙○○經營之跨世紀婚紗公司擬擴大業務需要短期
    周轉金，並保證於94年11月16日將290 萬元一併歸還，原告
    丙○○遂於94年11月9 日匯入200 萬元至乙○○在建華銀行
    土城分行00000000000000帳戶，乙○○之夫陳敬文亦簽發同
    日同額之本票以保證之。至94年11月16日被告稱前向丁○○
    借貸之90萬元附加5 萬元利息償還，並稱向原告丙○○借貸
    之200 萬元將於95年3 月15日歸還，並分別於94年12月、95
    年1 月、2 月各支付10萬元充當利息，但95年1 月初，被告
    乙○○又以年關將近，需要資金而向原告丁○○借貸60萬元
    ，並保證三個月後一併歸還260 萬元本金及利息，丁○○乃
    於同年1 月3 日將60萬元匯入乙○○上開帳戶。95年3 月底
    ，被告乙○○稱要先返還部分本金，即簽發華南銀行松山分
    行UC00000000號、發票日95年12月31日、發票人為跨世紀婚
    紗攝影有限公司、面額50萬元之支票，詎屆期提示不獲兌現
    ，本件借款原告等於95年3 月底即向被告乙○○請求返還，
    被告乙○○始簽發50萬元支票稱先還部分本金，至95年12月
    31 日 支票退票後竟拒絕還款，爰依消費借貸之法律關係，
    訴請(一)被告應給付原告丙○○200 萬元及自民國97年3 月1
    日起至清償日止按年息百分之5 計算之利息。(二)被告應給付
    原告丁○○60萬元及自97年5 月4 日起至清償日止按年息百
    分之5 計算之利息等語。
二、被告辯稱：(一)本件原告係因投資訴外人即被告配偶陳敬文之
    當鋪生意，並做為當鋪生意資金，收取每月5 分之高額利息
    ，並無投與被告間並無成立投資合作經營事業或消費借貸之
    合意。被告僅因陳敬文積欠卡債，恐受強制執行，而將其銀
    行帳戶借予陳敬文做為資金往來之工具，況被告於94年11月
    至95年1 月間，個人資力超過200 萬有餘，無庸支付高額利
    息向原告借貸。(二)原告所提支票，發票人為跨世紀婚紗攝影
    有限公司，被告僅係公司有代表權之人代理公司簽發票據，
    故原告應向公司請求票款。且以50 萬 元票據作為60萬元債
    務之擔保，亦與常理不符。(三)縱使有借貸關係，本件利息亦
    超過法定利率，應依法定利率計息，並將已超過法定利率所
    給付之利息抵充原本等語。
三、原告丙○○主張其於94年11月9 日匯款200 萬元至被告乙○○所有建華銀行土城分行000000000000000 號帳戶，原告丁○○主張於95年1 月3 日匯款60萬元至被告乙○○上開帳戶
    ，後於95年3 月底，收受被告乙○○所交付被告乙○○擔任
    負責人之「跨世紀婚紗攝影有限公司」（下稱跨世紀婚紗公
    司）為發票人、面額50萬元，發票日95年12月31日支票一紙
    （下稱系爭支票），惟屆期提示不獲付款之情，為兩造所不
    爭執，並有原告所提出之匯款單2 紙、支票正反面影本及退
    票理由單在卷可憑（見本院卷第9 、10、11、12、13頁），
    堪信為真實。被告乙○○則以前詞置辯，是以本案之主要爭
    點在於：本件原告交付款項之法律上原因為何？契約當事人
    為何人？如原告係因消費借貸之法律關係交付款項，有無利
    息及還款期限之約定？以下分述之。
四、本件原告交付款項之法律上原因為何？契約當事人為何人？
  (一)被告乙○○辯稱：本件原告交付款項之原因，係因投資其前
    夫陳敬文之當鋪生意云云，證人戊○○亦到庭證稱：是陳敬
    文要找金主投資當鋪，開口向原告借錢，不是被告借錢等語
    （見本院卷第102 頁）。然查：原告丙○○前認被告乙○○
    及訴外人陳敬文涉犯詐欺罪嫌，向臺灣士林地方法院檢察署
    檢察官提出告訴（案號：臺灣士林地方法院檢察署96年度偵
    字第5636號，下稱偵字第5636號卷卷），經檢察官為不起訴
    處分，原告聲請再議，經臺灣高等法院檢察署檢察長發回續
    行偵查（案號：96年度偵續字第305 號，下稱偵續字第305
    號卷），檢察官再予以不起訴處分，原告聲請再議，經臺灣
    高等法院檢察署檢察長發回續行偵查（案號：97年度偵續一
    字第25號），於前開刑事案件偵查中，訴外人陳敬文供稱：
    先前曾向原告夫妻借款90萬元，後連同利息返還95萬元，之
    後又兩度借款200 萬元及60萬元，利息是1 個月10萬元，差
    不多繳半年，並未向原告夫妻說要投資，而是說要借錢等語
    （見偵字第5636號卷第4 至6 頁，至訴外人陳敬文所稱：係
    伊個人向原告夫妻2 人借款部分，並不足取，詳如後述）。
    業經本院依職權調閱前開偵查卷宗查核無訛。被告乙○○所
    辯之情，除與訴外人陳敬文所陳情節不符，已不足採信外，
    又證人戊○○於前揭偵查案件中，證稱：原告是投資兩百萬
    做當鋪生意，地點應該是在台北市○○街附近的和平當鋪等
    語（見偵字第5636號卷第24頁），然經檢察官傳喚證人即和
    平當鋪負責人饒大龍到庭，則證稱：原告並未與陳敬文投資
    和平當鋪等語在卷（見偵續字第305 號卷第45頁），故證人
    戊○○所為有關原告提供陳敬文當鋪所需資金部分之證述，
    是否可信，已非無疑。被告此部分之辯解，非屬可採。再原
    告係因借款而交付款項，既據訴外人陳敬文陳述甚明（至訴
    外人陳敬文所稱：係伊個人向原告夫妻2 人借款部分，並不
    足取，詳如後述），原告主張其交付款項之原因，係基於消
    費借貸之法律關係，堪信為真實。
  (二)被告乙○○雖否認伊有向原告借用款項，並以前詞資為辯解
    。然查：有關借款之經過，原告丁○○到庭陳稱：94年11月
    初，在陽明山餐廳，原告、被告和證人戊○○、陳子宜三對
    夫妻和甲○○都在時，乙○○在所有人面前跟伊講借款的事
    情，說婚紗公司需要調度資金，後來11月6 日或7 日在陳子
    宜住處附近吃飯，乙○○一直拜託所以隔幾天就匯款，匯款
    後過幾天，被告先生來找伊說乙○○上班沒有空，所以先開
    票，被告後來又打電話跟伊說需要60萬元等語在卷（見本院
    卷第118 頁）。原告丁○○主張被告後於95年1 月間以電話
    向原告丁○○借款60萬元之事實，為被告所不爭執，堪信為
    真實。至原告2 人主張被告乙○○於94年11月間有出面借款
    200 萬元乙節，核與證人甲○○於前開刑事案件偵查及本院
    審理中，證稱：係乙○○因婚紗公司之生意向原告開口借錢
    等語相符（見偵字第5636號卷第22頁、本院卷第179 頁）。
    雖證人戊○○、陳子宜於本院審理中，均證稱：是陳敬文向
    原告借錢等語（見本院卷第102 頁、第107 頁），但查：證
    人戊○○、陳子宜也皆陳證稱：94年11月間係與被告及陳敬
    文夫妻2 人，連同甲○○至陽明山竹子湖找原告夫妻等語，
    是被告於94年11月間該次聚會時在場之事實，應屬真實。被
    告乙○○辯稱：借款當時並不在場云云，顯不足採。而原告
    丁○○曾與被告乙○○為婚紗店同事，此為被告乙○○所不
    爭執，原告顯係與被告間存有特殊情誼，參酌被告乙○○於
    94年11月間經營跨世紀婚紗公司，陳敬文係開計程車（見偵
    續字第305 號卷第15頁），堪信原告應係基於與被告乙○○
    間之情誼及對被告資力之信賴，始同意匯款。且原告所匯款
    項，亦均係匯入被告個人所有之帳戶，並非被告乙○○前配
    偶陳敬文，被告復以跨世紀婚紗公司負責人之身分，簽發發
    票人為跨世紀婚紗公司之支票1 紙予原告。至被告雖辯稱：
    係因陳敬文積欠債務，故商借伊之帳戶使用，錢也是陳敬文
    拿去云云，然此縱屬實情，亦僅係被告乙○○與陳敬文就原
    告所交付款項之運用之內部約定，原告無從獲悉，原告僅得
    就就外部形式觀察借款人為何人，則由受款帳戶為被告所有
    ，被告乙○○另簽發公司支票用以清償債務等情以觀，更足
    信原告主張：係被告個人借款之情，可信為真實。雖陳敬文
    亦交付本票一紙，然此僅係供借款之擔保，尚不足以遽論陳
    敬文即為借款人。被告乙○○又辯稱：於94年11月至95年1
    月間，個人資力超過200 萬有餘，無庸支付高額利息向原告
    借貸云云。但查：被告乙○○於臺灣士林地方法院檢察署96
    年度偵續字第305 號案件偵查中，自陳：當時大約有100 萬
    元的卡債，也因為幫陳敬文背債，用信用卡支持生活等語（
    見偵續字第305 號卷第14頁），復有財團法人聯合信用徵信
    中心查詢結果在卷足佐（見偵續字第305 號卷第25頁），故
    被告乙○○之信用狀況確有困窘之處，被告乙○○以此資為
    辯解，亦不足取。
  (三)本件消費借貸法律關係，就借款人一方，係被告乙○○個人
    ，業如前述，至原告丙○○主張：匯給被告乙○○之260 萬
    元中，其中200 萬元，係由其借款予被告乙○○等語。然查
    ：原告丙○○於本院審理中屢陳：兩百萬是乙○○向伊太太
    借的，但是伊匯款的等語（見本院卷第53頁）、被告是向伊
    太太開口，伊太太有跟伊商量，借錢時當場沒有答應，後來
    想說短期借貸應該沒有問題，所以才答應等語（見本院卷第
    115 頁）、200 萬是伊的錢，60萬是伊太太的錢，其實家裡
    的錢平常都是伊太太在處理，伊只有拿生活費等語在卷（見
    本院卷第117 頁）等語，則依原告丙○○前揭所陳，復審酌
    被告係與原告丁○○有同事情誼，本件原告丙○○匯予被告
    乙○○之200 萬元，當係被告乙○○個人向原告丁○○借款
    ，原告丁○○再取用原告丙○○名下之款項經由原告丙○○
    匯予被告，而非被告向原告丙○○所借。本件200 萬元及60
    萬元此2 筆消費借貸之法律關係，應均係存在於原告丁○○
    及被告之間。故原告丙○○主張200 萬元係其借款予被告乙○○，尚無可採。
五、利息請求部分
  (一)本件原告丁○○依消費借貸法律關係，請求被告乙○○返還
    60萬元為有理由，原告丙○○因非消費借貸契約之當事人，
    故原告丙○○請求被告乙○○返還200 萬元部分則無理由，
    業如前述。按民法第478 條規定：消費借貸未定返還期限者
    ，借用人得隨時返還，貸與人亦得定一個月以上之相當期限
    催告返還。所謂貸與人得定一個月以上之相當期限催告返還
    ，非謂貸與人之催告必須定有期限，祇須貸與人有催告之事
    實，而催告後已逾一個月以上相當期限者，即認借用人有返
    還借用物之義務。起訴狀繕本送達借用人可認係貸與人對借
    用人為返還之催告，如於言詞辯論之日止，為時逾一個月以
    上，縱借貸未定有返還期限，亦可認貸與人之請求與民法第
    478 條規定相符（最高法院73年臺抗字第413 號、70年臺上
    字第2011號判例意旨參照）。經查：原告丁○○主張被告乙○○以電話向其借用60萬元時，約定於4 個月後返還，然為
    被告乙○○所否認，而兩造就清償期之約定均未能為明確之
    舉證，是系爭60萬元借款應以未約定返還期限認定之。本件
    起訴狀繕本於97年1 月14日寄存送達被告乙○○住所，依法
    寄存於臺北市縣政府警察局汐止分局汐止派出所，並經被告
    乙○○於97年2 月16日領取（見本院卷第34頁），該訴狀有
    催告被告給付之內容，而該催告給付之意思通知已於97 年2
    月16日達到被告，迄本院97年10月22日言詞辯論終結日止已
    逾1 個月，是原告丁○○訴請被告乙○○返還60萬元，自非
    無據。
  (二)原告丁○○主張被告乙○○曾分別於94年12月、95年1 月、
    2 月各交付利息10萬元之情，且依訴外人陳敬文於上開刑事
    案件偵查中所陳，係因借款200 萬元始按月給付10萬元之利
    息，以及證人戊○○所稱：借款200 萬元時，雙方約定五分
    利等語（見本院卷第103 頁），原告丁○○所稱已收取之利
    息，應係針對另筆200 萬元之借款，尚難認被告乙○○向原
    告丁○○借款60萬元時，雙方就利息及利率有所約定。
  (三)按「給付無確定期限者，債務人於債權人得請求給付時，經
    其催告而未為給付，自受催告時起，負遲延責任。其經債權
    人起訴而送達訴狀，或依督促程序送達支付命令，或為其他
    相類之行為者，與催告有同一之效力。」「前項催告定有期
    限者，債務人自期限屆滿時起負遲延責任。」「遲延之債務
    ，以支付金錢為標的者，債權人得請求依法定利率計算之遲
    延利息」「應付利息之債務，其利率未經約定，亦無法律可
    據者，週年利率為百分之五。」民法第229 條第2 項、第3
    項、第233 條第1 項前段、第203 條分別定有明文。本件原
    告丁○○與被告乙○○兩造間就30萬元部分係成立未定清償
    期限之消費借貸法律關係，依民法第478 條規定，應定1 個
    月以上催告期限，已如前述，是本件被告乙○○之遲延給付
    責任，應自起訴狀繕本送達翌日即97年2 月17日時起算。本
    件原告丁○○請求自後於97年2 月17日之97年5 月4 日起按
    年息百分之五計算之利息，為有理由。
六、從而，原告丁○○本於兩造間消費借貸法律關係，訴請被告
    乙○○給付60萬元及自97年5 月4 日起按年息百分之五計算
    之利息，為有理由，應予准許。原告丙○○主張其匯予被告
    乙○○之200 萬元，係因其個人借款予被告，為無可採。原
    告丙○○本於消費借貸法律關係，訴請被告乙○○給付200
    萬元及自97年3 月1 日起按年息百分之5 計算之利息，為無
    理由，應予駁回。
七、本件原告丁○○勝訴部分，兩造陳明願供擔保請為宣告假執
    行或免為假執行，經核均與規定相符，爰分別酌定相當之擔
    保金額予以宣告。原告丙○○假執行之聲請，因該部份訴之
    駁回而失所依據，應予駁回。
八、本件事證已臻明確，其餘兩造主張、陳述暨所提之證據，經
    審酌均與本院前揭判斷不生影響，爰不一一詳予論述，附此
    敘明。
九、據上論結，原告乙○○之訴為有理由，原告丙○○之訴為無
    理由，依民事訴訟法第78條、第390 條第2 項，判決如主文
    。
中    華    民    國    97    年    11    月    5     日
                  民事第一庭  法  官  許碧惠
以上正本證明與原本無異。
如對本判決上訴，應於判決送達後20日內向本院提出上訴狀。
中    華    民    國    97    年    12    月    8     日
                              書記官  林宗勳


司法院資訊處製作；財團法人民間司法改革基金會備份。
